最高法院民事判決　　　　　　　　九十六年度台上字第五四號
上　訴　人　甲○○（原名劉興秀）
　　　　　　　　　　號
訴訟代理人　呂傳勝律師
被 上訴 人　乙　○
　　　　　　　　　　號信箱
上列當事人間請求確認婚姻關係不成立事件，上訴人對於中華民
國九十五年五月三十日台灣高等法院第二審判決（九十五年度家
上字第三七號），提起上訴，本院判決如下：
    主  文
原判決廢棄，發回台灣高等法院。
    理  由
本件被上訴人主張：兩造雖於民國八十六年四月七日辦理結婚登
記，惟並未舉行任何公開之結婚儀式，僅因辦理結婚登記之需，
而由訴外人劉天鑑、蒲范榮妹、蒲自中分別在結婚證書上之主婚
人、介紹人及證人欄上簽名。該項婚姻既欠缺法定方式，應屬不
成立等情，求為確認兩造婚姻關係不成立之判決。
上訴人則以：兩造於八十一年四月五日中午，在桃園縣平鎮市○
○里○鄰○○路雙連一段六二號自宅開設之客家小吃店一樓，以
公開儀式結婚，在場除兩造外，並有主婚人劉天鑑、證婚人浦自
中及介紹人蒲范榮妹共同簽立結婚證書，並與伊友人見證兩造婚
禮，兩造婚姻並非不成立等語，資為抗辯。
原審維持第一審所為被上訴人勝訴之判決，駁回上訴人之上訴，
係以：兩造已依戶籍法為結婚之登記，雙方之婚姻關係即應推定
為合法有效。被上訴人主張兩造結婚未舉行結婚公開儀式，應負
舉證責任。經查證人劉天鑑證稱：結婚當日在上訴人家裡之餐廳
請客，伊是主婚人，有收到喜帖，有擺設喜幛表明結婚，席間有
宣布兩造結為夫妻等語。而證人蒲范榮妹則證稱：上訴人說要結
婚簡單請客，係當天中午在上訴人家裡請客，請客桌數不超過十
桌，沒有散發喜帖，現場也沒有佈置，兩造衣著平常，並沒有特
別穿著禮服，也沒有舉行宣布結為夫妻及用印等儀式等語。核二
人證述兩造結婚之情節並不相符。按證人劉天鑑與上訴人為堂兄
弟關係，並在結婚證書主婚人欄簽名，顯然與上訴人情誼深厚，
其證詞難免偏頗；證人蒲范榮妹與上訴人僅為朋友關係，其證詞
較屬可信。依蒲范榮妹上述證言，上訴人雖在自家餐廳宴客，但
並不足以使不特定之多數人認知兩造係舉行結婚儀式，不得謂為
有公開之定式禮儀。兩造既僅為結婚之登記，而未依民法第九百
八十二條第一項規定舉行公開儀式，該項婚姻應屬不成立。從而
，被上訴人訴請確認兩造間婚姻關係不成立，應予准許等詞，為
其判斷之基礎。
按民法第九百八十二條所謂公開儀式，只須結婚當事人舉行定式
之禮儀使不特定人得以共見共聞認識其為結婚為已足。查證人蒲
范榮妹既證稱八十一年四月五日中午上訴人在自家宴客，且有親
戚朋友到場與宴，上訴人並已向其表達宴客係為兩造結為夫妻之
意義而舉行云云。果爾，若其他與宴者亦均知悉上訴人係為結婚
而宴客，則兩造於是日以宴客方式結婚，能否謂不合結婚公開儀
式及二人以上證人之結婚法定要件？自滋疑義。原審就此並未推
闡調查明晰，遽為不利上訴人之認定，尚嫌速斷。次查原審認定
兩造已依戶籍法為結婚登記，雙方之婚姻關係應推定為合法有效
。被上訴人就兩造未有結婚儀式之反證，負有舉證之責任，則若
被上訴人不能舉證以證實其主張之事實為真實，上訴人就其抗辯
事實即令不能舉證或所舉證據尚有疵累，亦應駁回被上訴人之請
求。被上訴人就其主張未舉行公開儀式之事實，未為舉證證明，
原審徒憑證人蒲范榮妹之陳述，遽為上訴人敗訴之判決，亦欠允
洽。上訴論旨，執以指摘原判決不當，求予廢棄，非無理由。
據上論結，本件上訴為有理由。依民事訴訟法第四百七十七條第
一項、第四百七十八條第二項，判決如主文。
中　　華　　民　　國　九十六　年　　一　　月　 十一 　日
                      最高法院民事第二庭
                          審判長法官  蕭　亨　國
                                法官  陳　淑　敏
                                法官  葉　勝　利
                                法官  高　孟　焄
                                法官  劉　靜　嫻
      本件正本證明與原本無異
                                      書  記  官
中　　華　　民　　國　九十六　年　　一　　月　二十六　日
                                                Ａ
